臺灣高等法院民事判決
108年度上字第1410號
上訴人即附  
帶被上訴人  登瑞建設股份有限公司

法定代理人  簡瑞璋  
訴訟代理人  陳宏杰律師
            林志強律師
            郭俊廷律師
被上訴人即  
附帶上訴人  三石設計事業有限公司

法定代理人  陳瑞憲  
訴訟代理人  張志全律師
上列當事人間請求給付委任報酬等事件，上訴人對於中華民國10
8年7月26日臺灣桃園地方法院107年度重訴字第512號第一審判決
提起上訴，被上訴人為附帶上訴，本院於109年10月20日言詞辯
論終結，判決如下：
    主      文
一、上訴駁回。
二、原判決關於駁回附帶上訴人後開第三項之訴部分，及該部分
    假執行之聲請，暨訴訟費用之裁判均廢棄。
三、附帶被上訴人應再給付附帶上訴人新臺幣壹佰壹拾玖萬貳仟
    伍佰壹拾柒元，及自民國一百零七年十一月二十日起至清償
    日止，按年息百分之五計算之利息。
四、第二審（含附帶上訴）訴訟費用均由上訴人即附帶被上訴人
    負擔。
五、本判決第三項所命給付部分，於附帶上訴人以新臺幣參拾玖
    萬柒仟陸佰元供擔保後得假執行；但附帶被上訴人如以新臺
    幣壹佰壹拾玖萬貳仟伍佰壹拾柒元預供擔保，得免為假執行
    。
    事實及理由
壹、程序部分：
　　按「當事人不得提出新攻擊或防禦方法。但有下列情形之一
    者，不在此限：…三、對於在第一審已提出之攻擊或防禦方
    法為補充者。…六、如不許其提出顯失公平者」，民事訴訟
    法第447條第1項第3、6款定有明文。經查，上訴人即附帶被
    上訴人登瑞建設股份有限公司（下稱上訴人）於本院審理程
    序中抗辯：被上訴人即附帶上訴人三石設計事業有限公司（
    下稱被上訴人）未依兩造約定於民國101年12月31日取得建
    照，遲至102年12月3日始取得，上訴人自得依約扣罰新臺幣
    （下同）155萬元，並與被上訴人本件請求相抵銷等語。固
    屬在第二審程序提出之新防禦方法，然因上訴人係補充原審
    關於其須否給付第五期款及尾款共685萬3,050元之抗辯，且
    抵銷抗辯攸關其是否應為給付，如不許提出，將肇致被上訴
    人之債權本因抵銷而消滅，然法院仍命上訴人給付而有顯失
    公平之情，依前開規定，應准許上訴人提出上開新防禦方法
    。
貳、實體部分：
一、被上訴人主張：
　㈠上訴人前委任伊為桃園市八德區福興段住宅新建工程（下稱
    系爭工程）之設計事宜，服務報酬為3,100萬元，兩造於101
    年3月間簽定委任合約書（下稱系爭契約）。嗣上訴人事後
    變更將系爭工程區分為「住宅」、「旅館」兩部份，然依一
    般工程慣例，旅館之設計規劃成本遠大於住宅之設計規劃成
    本，故相關旅館之建築設計、機電設計、公共空間室內設計
    、旅館籌設申請及其他不同於住宅設計之工作，均非原系爭
    契約所委任「住宅」設計之範圍，兩造遂於104年9月與105
    年8月分別簽立「第一次變更設計作業費」之委任契約補充
    協議（下稱第一次補充協議）、「第二次變更設計作業費」
    之委任契約補充協議（下稱第二次補充協議），並於簽訂第
    二次補充協議後終止第一次補充協議，並就變更設計之部分
    約定報酬為320萬元，而第二次補充協議中就「旅館」部分
    僅就建築設計、結構設計及電機設計委任伊設計，並不包括
    「公共空間室內設計」。
  ㈡伊已提供系爭契約所約定各項委任服務，且住宅、旅館之結
    構體施工監造亦已完成，上訴人應依約給付系爭契約所約定
    第五期款共310萬6,525元。嗣伊於106年11月檢附相關單據
    向上訴人請領第五期款，惟上訴人置之不理，伊遂於107年2
    月7日發函予上訴人表示已於106年11月份請領第五期款，依
    約上訴人應於請款後1個月內撥付款項等語，惟上訴人收受
    前開函文後仍未給付。伊遂於107年6月11日寄發臺北杭南郵
    局893號存證信函（下稱893號存證信函）催告上訴人應於文
    到後7日內給付第五期款，及自106年12月1日起算之遲延利
    息，倘經催告期限仍未給付，伊將終止系爭契約，上訴人於
    107年6月12日收受前開存證信函，仍未給付；伊又於107年6
    月29日寄發臺北杭南郵局1007號存證信函（下稱1007號存證
    信函）終止系爭契約，而上訴人於107年7月2日收受前開存
    證信函。系爭契約既已終止，伊已無繼續履行契約之義務，
    故上訴人應付第五期款310萬6,525元。
　㈢又上訴人未給付系爭契約之尾款374萬6,525元【計算式：310
    萬（系爭契約原服務報酬3100萬元×10%）＋（如附表一：調
    整服務酬金6萬5,245元×10%）＝310萬6,525元】與第二次補
    充協議之尾款64萬元（計算式：變更設計服務報酬320萬元×
    20%＝64萬元）共374萬6,525元（下稱系爭尾款）。伊業已提
    供系爭契約所約定之各項委任服務，且完成住宅、旅館結構
    體施工監造，上訴人仍拒為給付第五期款，經伊催告後，依
    民法226條第1項、231條第1項，上訴人應負債務不履行之損
    害賠償之責。系爭契約之終止顯非可歸責於伊，故伊可依民
    法548條第2項之規定，請求相當於系爭尾款之服務報酬。又
    依民法第263條準用第260條與216條之規定，本件係因可歸
    責於上訴人之事由而終止系爭契約，伊終止契約後，原依約
    可取得之預期利益，即系爭尾款應視為「所失利益」，故伊
    可請求上訴人賠償系爭尾款。伊取得系爭尾款之期限即「取
    得使用執照且公共空間室內裝修工程完成」之不確定事實，
    此期限因上訴人故意不給付第五期之工程款而不能屆至，上
    訴人故意不給付之行為顯係違背誠實信用原則，係以不正當
    之方法阻止該事實之發生，故應類推適用民法第101條第1項
    之規定，視為清償期已屆至，依約上訴人亦應給付系爭尾款
    。
　㈣爰依系爭契約、第二次補充協議及民法第548條第2項、第263
    條準用第260條、第226條第1項、第231條第1項、第101條第
    1項之規定，求為命上訴人應給付685萬3,050元，及其中310
    萬6,525元自106年12月1日起，其餘374萬6,525元自起訴狀
    繕本送達翌日起，均至清償日止，按週年利率5%計算利息之
    判決。
二、上訴人則以：
　㈠兩造於101年3月所簽訂之系爭契約，即係規劃一部分為「旅
    館（A 棟）」、一部份為「住宅（B棟）」，故被上訴人之
    服務內容除「住宅」設計外，亦包括「旅館」設計，而「旅
    館」設計依系爭契約內容，自當包括「公共空間室內設計」
    在內，因此被上訴人有義務履行關於「旅館」之公共空間設
    計。嗣因有變更設計需要，兩造才於104年、105年間簽訂第
    一次及第二次補充協議，但兩次變更設計並未涉及「旅館之
    公共空間室內設計」，故於補充協議上自不會提及公共空間
    之設計。被上訴人未確實完成旅館之公共空間室內設計圖面
    義務，故伊依民法第264條之規定主張同時履行抗辯，於被
    上訴人履行完成旅館棟之公共空間室內設計圖面義務前，拒
    絕給付系爭契約報酬，應屬有理。況被上訴人所請求之第五
    期款，業已全數抵扣（見下㈡所述），伊無庸再給付第五期
    款予被上訴人，被上訴人片面終止系爭契約應屬無據。縱認
    系爭契約已經被上訴人合法終止，但系爭尾款為系爭契約終
    止後而新生之所失利益的損害賠償請求，顯非屬民法第263
    條準用第260條規定之損害賠償，被上訴人之主張，自屬無
    理。且依民法548條第2項之反面解釋，受任人就其未處理之
    部分，不得請求報酬，而系爭尾款既屬系爭契約「尚未完成
    」之款項，即可知系爭尾款所對應之工作並未完成，被上訴
    人無權向伊請求給付報酬。
　㈡又「住宅」、「旅館」之結構體雖已施工完成，但伊對被上
    訴人尚得主張下列扣款：
　⒈依系爭契約第12條約定：「乙方（即被上訴人）應配合工作
    進度表及雙方同意之期限內完成本約應辦事項，如有逾期，
    每逾1日按本契約該階段之設計酬金總額扣罰千分之一違約
    金。總違約金最多以乙方總服務費用之百分之20為限」，而
    依兩造之約定，「一樓所有公設」「二樓所有公設」「RF所
    有公設」之設計被上訴人應分別於106年5月10日、106年5月
    19日、106年5 月19日完成，然被上訴人實際完成日為106年
    5月22日、106年6月5日、106年6月6日，合計遲延47日，而
    依系爭契約約定，詳細設計圖說階段之報酬總額為930萬元
    ，是伊得向被上訴人扣罰違約金43萬7,100元（計算式：930
    萬元×1/1000×47＝43萬7,100元）。
　⒉系爭契約所涉之工程可分為「旅館」、「住宅」，兩者建造
    面積各為13,396.73平方公尺及15,570.4平方公尺，其比例
    各為46.25%、53.75%，而此比例亦為計算本件設計費用之基
    準。被上訴人就「旅館」部分之公共空間室內項目尚未完成
    ，甚至未完成「設計發展階段之公共空間設計」項目，其中
    「設計發展階段－公共空間室內設計」之報酬費為55萬8,000
    元、「詳細設計圖說階段－公共空間室內設計」之報酬為204
    萬6,000元，是就被上訴人尚未完成「旅館」部分之公共空
    間室內設計項目應予扣款共120萬4,350元（計算式：55萬8,
    00046.25%＋204萬6,000元46.25%＝120萬4,350 元），且伊
    已先將「設計發展階段－公共空間室內設計」與「詳細設計
    圖說階段－公共空間室內設計」之報酬260萬4,000元給付予
    被上訴人，故依民法179條之規定，請求被上訴人返還溢付
    之「旅館」部分之公共空間室內項目之設計費120萬4,350元
    ，並依民法第334條規定，與被上訴人請求相互抵銷。又「
    工程監理階段－公共空間室內設計」之中關於「旅館」部分
    之公共空間室內項目未完成，被上訴人不可主張此部份之設
    計費43萬0,125元（計算式：93萬46.25%＝43萬0,125元）。
　⒊又伊於107年10月30日時催告被上訴人履行完成「旅館」部分
    之使用執照申請須配合事項，惟被上訴人未履行，此部分係
    屬工程監理階段之項目，該階段之設計酬金總額為620萬元
    ，依系爭契約第12條，被上訴人應負扣罰違約金共124萬6,2
    00元（計算式：620萬元×1/1000×201＝124萬6,200元）。
　⒋前述⒈⒉⒊共計331萬7,775元（計算式：43萬7,100元＋120 萬4,
    350元＋43萬0,125元＋124萬6,200元＝331萬7,775元），伊均
    依民法第334條規定，主張與被上訴人之請求相互抵銷，而
    扣除後已無剩餘，是伊無須給付被上訴人第五期款。
　⒌被上訴人原應於101年12月31日取得建照，惟遲至102年12月3
    日始取得建照，已遲延337日，依系爭契約第12條約定，以
    系爭契約附件二「請照階段」之服務酬金775萬元計算，是
    伊得向被上訴人扣罰155萬元(計算式：775萬元×l/1000×337
    ＝261萬1,750元，因該261萬1,750元已逾請照階段酬金之20%
    ，僅以該階段酬金20%即155萬元扣罰），並與被上訴人本件
    請求之金額抵銷等語置辯。
三、原審為被上訴人一部敗訴、一部勝訴之判決，即判命上訴人
    應給付566萬0,533元，及其中310萬6,525元自106年12月1日
    起，暨其中255萬4,008元自107年11月20日起，均至清償日
    止，加計法定遲延利息，並諭知兩造各供擔保後得准免假執
    行。另駁回被上訴人其餘之訴及假執行之聲請。上訴人就其
    敗訴部分聲明不服，其上訴聲明：㈠原判決不利於上訴人部
    分廢棄。㈡上開廢棄部分，被上訴人在第一審之訴及假執行
    之聲請均駁回。被上訴人之答辯聲明：上訴駁回。並附帶上
    訴聲明：㈠原判決關於駁回被上訴人後開第二項暨訴訟費用
    部分廢棄。㈡上開廢棄部分，上訴人應再給付被上訴人119萬
    2,517元及自民事起訴狀繕本送達翌日起至清償日止，按年
    息5%計算之利息。㈢願供擔保請准宣告假執行。上訴人就附
    帶上訴之答辯聲明：㈠附帶上訴駁回。㈡如受不利判決，願供
    擔保請准宣告免為假執行。
四、兩造不爭執事項（見本院卷㈠第402至403頁）：
  ㈠兩造於101年3月簽訂系爭契約，由上訴人將系爭工程設計事
    宜委託被上訴人處理，約定服務報酬為3,100萬元。
  ㈡桃園市政府於102年12月3日核發建築執照。
  ㈢兩造先後於104年9月10日及105年8月分別簽立第一次補充協
    議、第二次補充協議，依第二次補充協議關於變更設計服務
    酬金之約定，雙方就變更設計部份約定酬金為320萬元，並
    合意終止第一次補充協議。
  ㈣系爭工程結構體施工監造已完成。
  ㈤依系爭契約第五期款為310萬6,525元，系爭尾款是374萬6,52
    5元。
  ㈥被上訴人於106年11月檢附相關單據向上訴人請領第五期款，
    惟上訴人置之不理，被上訴人遂於107年2月7日發函予上訴
    人，表示被上訴人於106年11月份請領本案第五期款，依約
    上訴人應於請款後1個月內撥付款項等語，惟上訴人收受前
    開函文後仍未給付。被上訴人遂於107年6月11日寄發893號
    存證信函催告上訴人應於文到後7日內給付上開款項，及自1
    06年12月1日起算之遲延利息，倘經催告期限仍未給付，被
    上訴人將終止系爭契約，上訴人於107年6月12日收受前開存
    證信函，仍未給付。故被上訴人於107年6月29日寄發1007號
    存證信函終止系爭契約，而上訴人於107年7月2日收受前開
    存證信函。
  ㈦上訴人已給付系爭契約附件二酬金給付辦法第1至4條所約定
    之酬金。
  ㈧被上訴人依系爭契約附件二酬金給付辦法第5條：「結構體施
    工監造完成，給付調整服務酬金」約定，以系爭工程結構體
    施工監造已完成，得請求之酬金為310萬6,525元（即原服務
    酬金3,100萬元加上調整服務酬金為65,245元之10%）。
五、本院得心證之理由：
　㈠系爭契約是否包含旅館部分公共空間之設計？
  ⒈按解釋契約，固須探求當事人立約時之真意，不能拘泥於契
    約之文字，但契約文字業已表示當事人真意，無須別事探求
    者，即不得反捨契約文字而更為曲解（最高法院17年上字第
    118號判例意旨參照）。故解釋契約應通觀全文，並斟酌立
    約當時之情形，以期不失立約人之真意。觀諸兩造於101年3
    月所簽訂之系爭契約（見原審卷第8至32頁）於前言記載：
    「委任工程：桃園八德市○○段000地號住宅新建工程」，並
    於第1條「委任工程基本資料」第6項記載：「使用用途：住
    宅」等字，另綜觀系爭契約全文內容，均無上訴人所稱之「
    旅館」2字，是依系爭契約之約定可知，上訴人所委任被上
    訴人設計之範圍及項目顯然均係針對「住宅」所為。再參以
    兩造於104年9月10日簽立第一次補充協議（見原審卷第33至
    34頁）則於前言記載：「緣甲方（即上訴人）與乙方（即被
    上訴人）於101年3月簽訂『桃園八德市福興段住宅新建工程』
    建築物設計委任契約(以下稱「原契約」)。茲因本案建造執
    照、詳細設計圖等均已完成並提交甲方後，甲方要求變更設
    計，已涉及原合約簽訂服務內容之額外服務，故依原契約第
    4條，另行增列第一次變更設計(A棟(旅館)變更設計）作業
    費如下，以茲甲乙雙方共同遵守。」第1條：「工作項目：
    第一次變更設計(A棟(旅館)變更設計)範圍如下...。」。另
    兩造於105 年8 月間所簽立之第二次補充協議第1條工作項
    目記載：「有關本案A 棟（旅館）、B 棟（住宅）變更設計
    工作項目如下…」等語（見原審卷第35至36頁）。若系爭契
    約委任範圍本包含「旅館（A棟）」部分」，兩造又何需簽
    立第一、二次補充協議。再通觀系爭契約及第一、二次補充
    協議約定內容，以兩造於第一、二次補充協議上就工作項目
    部分清楚區分「住宅」及「旅館」，而系爭契約就工程項目
    則僅有記載「住宅新建工程」及以「住宅」為用途之工作項
    目，足認系爭契約於101 年3 月間簽立時，兩造之約定僅包
    含「住宅」新建工程之設計，並未包含「旅館」部分乙節，
    堪以認定。
  ⒉再依證人蕭博文（被上訴人之員工）於原審證稱：系爭契約
    僅約定住宅設計，後來上訴人有很多想法，曾經想做過酒店
    式公寓、月子中心，後來才定調為一棟是住宅，一棟是旅館
    ，在上訴人跟被上訴人說要變更為旅館時，被上訴人有再三
    跟上訴人講不會做旅館部分之室內設計，因為旅館之室內設
    計很複雜，這已與當初委任之內容不同，經過多次協商後，
    被上訴人僅提供旅館一樓大廳之室內設計概念，並於102年2
    月26日寄送通知函再次告知上訴人等語（見原審卷第156 頁
    至第159 頁）；並有被上訴人於102年2月26日所寄送予上訴
    人之聯絡便函載稱：「本案設計委任合約開宗名義即設定為
    『住宅』使用性質之設計規劃合約，依一般工程慣例而言，『
    旅館』設計規劃成本遠大於『住宅』設計規劃成本，故相關『旅
    館』之建築設計、機電設計、公共空間室內設計、旅館籌設
    申請及其他不同於『住宅』設計之工作，均屬額外服務」等語
    大致相符，此有該聯絡便函在卷可參（見原審卷第110頁）
    。證人蕭博文雖為被上訴人之員工，然其已願具結證述，應
    無甘冒刑事偽證重罪，而故意為虛偽陳述之必要；又該聯絡
    便函之開頭為：「覆貴公司2013.2.23福興段進度檢討-1通
    知，相關說明如下：」，且觀諸該函內容逐條論列，各點內
    容顯係針對特定問題所為之回應，應非臨訟始事後偽造，應
    屬可採，是上訴人於簽立系爭契約後，欲將原均為新建「住
    宅」之計畫，變更為1 棟為「住宅」，1 棟為「旅館」，然
    此等事後變更之情事，並不足影響系爭契約原所約定之內容
    ，即被上訴人依系爭契約所應提供者並不包含「旅館」之建
    築設計、機電設計、公共空間室內設計等節，應堪認定。
  ⒊又參系爭契約附件二之服務費用細項，可知系爭契約包含之
    設計項目為「建築設計」「結構設計」「機電設計」「景觀
    設計」「特殊燈光設計」「公共空間室內設計」，此有系爭
    契約附件二之服務費用細項表在卷可查（見原審卷第29至第
    30頁），且依系爭契約所約定之內容，不包括提供「旅館」
    之建築設計、機電設計、公共空間室內設計，已認定如前。
    並觀以第一次補充協議第1 條工作項目僅約定：「一、工作
    項目：第一次變更設計（A 棟（旅館變更設計）範圍如下A
    、建築設計…。B、機電設計…」（見原審卷第33頁），而第
    二次補充協議第1 條工作項目僅約定：「一、工作項目：有
    關本案A 棟（旅館）、B 棟（住宅）變更設計工作項目如下
    ：一、建築設計…。二、結構設計…。三、機電設計…。」等
    語（原審卷第35頁），兩造於第一、二次補充協議中，就「
    旅館」之工作項目均未提及「公共空間室內設計」，可知就
    「旅館」之「公共空間室內設計」部分，亦未約定於兩造之
    補充協議範圍內，亦即被上訴人依系爭契約及第一、二次補
    充協議約定，均無提供「旅館」之「公共空間室內設計」義
    務。
  ⒋上訴人雖辯稱：被上訴人簽立系爭契約前已就系爭工程之土
    地開發委由訴外人賴枝田建築師討論，確定規劃為一棟飯店
    、一棟住宅，並以一張建照、二張使照為配置，並經上訴人
    公司唐建國經理與被上訴人商定系爭工程規劃一棟為住宅、
    一棟為飯店(含公共空間室內設計)之設計案云云，並提出系
    爭契約簽約前之100年3、4月及7月8日間上訴人與賴枝田建
    築師開會之會議紀錄為參（見本院卷㈠第223至235頁）。然
    該等會議，被上訴人均未參與，尚難執此等會議紀錄作為兩
    造間就系爭契約所合意之內容。況依上訴人與賴枝田建築師
    間最後一次會議中（即100年7日8日），上訴人集團公司即
    昇捷建設股份有限公司（下稱昇捷公司）副總仍提出「A案
    ：建1使1；B案：1建2使（退縮店面+酒店公寓）；C案：1建
    2使（四合院+酒店公寓）」等3個不同規劃方案，且該次會
    議中僅指示「分析A、B、C案的投資分析及損失分析，面積
    及金額計算出來，多拼公設比小。」等情（見本院卷㈠第235
    頁），可見該次會議仍未決定採行上開何者方案。再者，若
    上訴人於簽訂系爭契約前業已決定系爭工程係採1棟「住宅
    」及1棟「旅館」之規劃，又何以未於系爭契約載明該旨。
    故上訴人執此等會議紀錄辯稱被上訴人於簽立系爭契約前自
    始知悉系爭工程係規劃一棟「住宅」、一棟「旅館(含公共
    空間室內設計)」之設計案云云，實非可採
  ⒌又被上訴人主張：上訴人係於101年11月7日會議中始「新增
    」方案為「基地使用項目定位：飯店與住宅」，更於同年月
    26日由昇捷公司規劃部人員梁德驥寄發電子郵件予上訴人，
    載稱「dear夥伴，今日討論後，我釐清一下本案的商品定位
    ：一、商務旅館棟的定位」等語，故上訴人係於101年11月
    才定調為系爭工程為1棟住宅、1棟旅館等語，有該會議紀錄
    及電子郵件可參（見本院卷㈡第81頁、第55至57頁）。復觀
    諸兩造於簽立系爭契約後，於101年4月2日至101年12月間多
    次會議紀錄（見本院卷㈠第42至51頁、第101至109頁、第239
    至241頁），上訴人於該等會議中先後就系爭工程之規劃使
    用「出租公寓」、「出售公寓」、「酒店式公寓」、「飯店
    」、「出租旅館」、「商務旅館」、「酒店公寓」等不同用
    語。是以，倘如上訴人所辯稱於系爭契約簽訂時，兩造已規
    劃系爭工程係以一棟「住宅」、一棟「旅館」為規劃，何以
    又於簽約後，仍須多次開會討論不同之規劃方式。況經證人
    詹錦幸即曾任昇捷公司協理證稱：就其所知「出租公寓」是
    就是指一般旅館，不清楚「出售公寓」指的是什麼，「酒店
    公寓」也是一般旅館，而之所以會議中要從「酒店公寓」變
    成「出租公寓」，是營運方式的不同，但不清楚不同的方式
    在哪裡。至於「出租旅館」與「出租公寓」、「酒店公寓」
    間之差別也講不出來，也是營運方式不同，出租旅館就是以
    分散方式來管理，用房間來租給客人，用租給一般旅客的方
    式來經營，至於是長期或短期出租都可以，是另外登記公司
    來經營。至於為何不同會議要用出租旅館、酒店公寓等不同
    名稱，印象是當初以旅館的方式來規劃這個設計，為何每次
    名稱不同，其也很難解釋等語（見本院卷㈡第9至15頁）；另
    經證人唐建國即曾為昇捷公司員工證稱：酒店公寓是飯店的
    意思，出租公寓也是飯店。飯店部分基本上就是要出租的，
    而酒店公寓比起飯店沒有較多的公共服務，例如像是一般飯
    店的三溫暖、泳池或客房服務，酒店公寓就比較沒有，一般
    飯店是一個套房，但酒店公寓可能是二房、三房為一個單位
    。而且酒店公寓使用的時間比較長，可以以週或月為單位，
    大部分都是以商務為考量，當時還有兩岸的商務往來情形，
    這種商務比較不適合以日計價的飯店來考量。至於酒店公寓
    與出租公寓應該是等級上的差別，酒店公寓比較高級，費用
    比較高，但出租公寓的等級比較低，費用比較低，設備沒有
    那麼好等語（見本院卷㈡第17至22頁）。是依據證人詹錦幸
    、唐建國上開證述可知，「出租旅館」、「出租公寓」等不
    同用語間確已涉及不同之經營方式，而採出租方式經營顯非
    屬「旅館」之規劃，堪認直至101年11月間，上訴人就系爭
    工程之規劃方向及經營方式仍未定案。況上開會議記錄均為
    簽立系爭契約後所為，亦無從據此認定系爭契約所約定之範
    圍業已包含「旅館」之設計。故上訴人辯稱：被上訴人自始
    知悉系爭工程係規劃一棟為「住宅」、一棟為「旅館」云云
    ，均非可採。
　⒍再依系爭契約之附件二服務費用酬金辦法第3條第4點約定：
    「4.建造執照核准領照且所有發包圖說（含結構、設備、公
    共空間室內設計等）完成經甲方（即上訴人）審核通過，於
    取得建照執照後依執照登錄之總面積（含陽台）計算調整服
    務酬金（以下稱調整服務酬金），經扣除前四期已付酬金付
    至調整服務酬金總額之百分之80」，而第四期款上訴人已依
    約給付予被上訴人，為兩造所不爭執（見兩造不爭執事項㈦
    所載）。是以，倘若被上訴人有提供「旅館」之「公共空間
    室內設計」之義務，上訴人豈可能在被上訴人未提供「旅館
    」之公共空間室內設計詳細圖說之情形下，即給付第4期款
    ，故上訴人此部分所辯，不足採信。
  ⒎至上訴人雖提出電子郵件內容以證明曾催告被上訴人交付「
    旅館」之公共空間室內設計詳細圖說。而觀諸該電子郵件為
    107年7月28日所寄送，內容為：「有關貴所設計費請款事宜
    ，應將請領至90% ，麻煩提供合約項次表中各階段之書面/ 
    檔案資料。另A棟行旅部分，請依SD項次內容提供」等語（
    見原審卷第170頁），然此電子郵件至多僅得認為被上訴人
    請領款項時，上訴人要求被上訴人交付請款所需之資料，無
    法認上訴人曾催告被上訴人交付「旅館」之公共空間室內設
    計詳細圖說之意。再者觀以上訴人所提之106年7月14日、10
    6年7月27日、106 年8月11日、106年10月20日、106年11月1
    日、106年12月4日會議紀錄（見原審卷第114至119頁），兩
    造於106年7月至12月間平均1個月開1次會，而上訴人於歷次
    會議中，始終未要求被上訴人提供「旅館」之「公共空間室
    內設計」，甚且在被上訴人於106年11月間檢據請領第五期
    款，上訴人於106年12月4日之會議亦未曾表示被上訴人尚未
    提供「旅館」之公共空間室內設計圖說故不給付第五期款等
    語（見原審卷第119頁），可見「旅館」之公共空間室內設
    計並非被上訴人受委任之範圍。另上訴人辯稱桃園市政府於
    102年12月5日所核發之（102）桃縣工建執照字第會德01697
    號建照所示之建築用途包含「旅館」及「住宅」（見原審卷
    第127至128頁），可認簽立系爭契約時已規劃一部分為「住
    宅」，一部分為「旅館」云云。然該建造執照係於兩造簽立
    系爭契約後約1年9個月後始核發，且本件確係簽立系爭契約
    後始經上訴人變更，業如前述，自不得依此建照所載逕認上
    訴人於系爭契約所委託被上訴人設計者即包含「旅館」部分
    ，故上訴人此部分所辯，並非可採。
  ⒏綜上，上訴人並未委託被上訴人為旅館之公共空間室內設計
    。 
  ㈡被上訴人是否已合法終止系爭契約？
  ⒈系爭契約第8.2.2條約定：「甲方（即上訴人）未依本約規定
    支付酬金，經乙方（即被上訴人）限期催告仍未給付者，乙
    方得以書面終止本合約，並依本合約各工作階段結算酬金」
    。又兩造就系爭契約報酬之給付方式，於系爭契約附件二服
    務費用及酬金給付辦法第3 條約定「1.契約簽訂完成，給付
    概估酬金百分之10。2.都市設計審議送件前，給付概估酬金
    百分之20。3.建照執照圖完成且送件掛號前，給付概估酬金
    百分之20。4.建造執照核准領照且所有發包圖說（含結構、
    設備、公共空間室內設計等）完成經甲方審核通過，於取得
    建照執照後依執照登錄之總面積（含陽台）計算調整服務酬
    金（以下稱調整服務酬金），經扣除前四期已付酬金付至調
    整服務酬金總額之百分之80。5.結構體施工監造完成，給付
    調整服務報酬金百分之10。6.取得使用執照且公共空間室內
    裝修工程完成，按實際使用執照總面積計算服務酬金並減扣
    前五期已付酬金後，付清尾款。如採分期方式取得使用執照
    時，按部分使用執照面積占總面積比例計算，分期付清尾款
    。7.各期酬金由乙方檢據請領，甲方應在乙方請款後一個月
    內付款，電匯至乙方指定帳戶或以即期票支付」（見原審卷
    第31頁）。是兩造業已約定有系爭工程各階段即應給付之各
    期委任報酬，被上訴人自得於各階段付款時程屆至時，請求
    上訴人給付各期之工程服務酬金，若上訴人未依該付款期限
    之約定付款，則於被上訴人以書面通知限期履行，而上訴人
    逾期仍未履行時，被上訴人即得依上開約定，終止系爭契約
    。 
  ⒉系爭「住宅」「旅館」之結構體已完成，上訴人應給付被上
    訴人第五期款310萬6,525 元，又被上訴人已於106年11月間
    檢據向上訴人請領第五期款，又於107年2月7日發函表示其
    已於106年11月檢據向上訴人請領第五期款，依約上訴人應
    於請款後1個月內撥付前開款項等語，但上訴人仍未給付；
    被上訴人遂於107年6月11日寄發893號存證信函催告上訴人
    應於文到後7日內給付第五期款，如未給付將終止系爭契約
    ，並於107年6月29日寄發1007號存證信函終止系爭契約，而
    上訴人於107年7月2日收受前開存證信函等節，為兩造所不
    爭執（見兩造不爭執事項㈥）。故上訴人自106年11月收受被
    上訴人請領第五期款單據，於1個月後仍未給付第五期款，
    即已陷於給付遲延之狀態。嗣經被上訴人再次催告仍未給付
    ，則被上訴人依系爭契約第8.2.2 條終止系爭契約，即屬有
    據，堪認系爭契約已於107年7月2日終止。
  ㈢被上訴人請求上訴人給付第五期款310萬6,525元、尾款310萬
    6,525元、第二次補充協議尾款64萬元，共計685萬3,050元
    ，有無理由？
    按委任關係，因非可歸責於受任人之事由，於事務處理未完
    畢前已終止者，受任人得就其已處理之部分，請求報酬，民
    法第548 條第2 項定有明文。委任乃受任人本於一定之目的
    提供勞務，為委任人處理事務，該契約之標的（內容）重在
    提供勞務而為事務之處理，至於有無完成一定之工作，則非
    所問；因此，於約定有報酬之情形，苟受任人已為事務之處
    理，並於委任關係終止及為明確報告顛末後，不問事務是否
    已發生預期效果或成功，原則上即得請求報酬（最高法院10
    3年度台上第2189號判決意旨參照）。經查：
  ⒈本件被上訴人終止系爭契約，係因上訴人未依約給付報酬所
    致，自非可歸責於被上訴人，是依民法第548條第2項規定，
    被上訴人得請求其已處理部分之報酬。依系爭契約之附件二
    服務費用及酬金給付辦法第3條第5項約定：「結構體施工監
    造完成，給付調整服務酬金百分之10」（見原審卷第31頁）
    ，而系爭工程之結構體施工監造已完成，且第5期款（即調
    整服務酬金百分之10）為310萬6,525元等節，為兩造所不爭
    執（如兩造不爭執事項㈣㈤所載），又本件並無上訴人前開所
    稱遲延及部分契約義務尚未履行而需扣款抵銷之情形，上訴
    人就其給付報酬義務亦不得行使同時履行抗辯（詳後述），
    是被上訴人請求上訴人給付第五期款310萬6,525元，洵屬有
    據。
  ⒉又爭契約附件二之服務費用及酬金給付辦法第1條服務費用中
    ，註1約定：實際設計費以建照面積計算；第3 條酬金給付
    辦法中第6項約定：「取得使用執照且公共空間室內裝修工
    程完成，按實際使用執照總面積計算服務報酬金並減扣前五
    期已付酬金後，付清尾款」；第二次補充協議第2條作業費
    付款辦法第3 項約定：「完成建造執照變更程序，取得五大
    管線變更核准函提送甲方，請領本次變更設計費之20% 」，
    此有系爭契約及第二次補充協議附卷可稽（見原審卷第28頁
    、第31頁、第36頁），此經證人蕭博文證稱：「住宅」部分
    之使用執照已取得，「旅館」部分尚未取得使用執照，前面
    的階段已完成等語（見原審卷第162至163頁），並經被上訴
    人提出旅館之建築執照在卷可參（見原審卷第127至132頁）
    ，且上訴人雖辯稱被上訴人未履行「旅館」公共空間設計義
    務及未辦旅館使用執照等語，然對被上訴人其餘部分業已完
    成乙節並未爭執。又本院認被上訴人依約並無提供「旅館」
    公共空間設計之義務，且系爭契約於101年3月間簽立時兩造
    亦僅約定「住宅」新建工程之設計，並未包含「旅館」，已
    如前述，故被上訴人依系爭契約之約定，本無需就「旅館」
    部分協助申辦尚未得使用執照，堪認就系爭契約及第二次補
    充協議關於尾款所定取得「住宅」使用執照、公共空間裝修
    工程及「旅館」建照變更程序等業已完成。是被上訴人依系
    爭契約及第二次補充協議之約定，請領系爭契約之尾款310
    萬6,525元及第二次補充協議之尾款64萬元，即屬有據。
  ㈣至上訴人辯稱因下列事由得對被上訴人主張扣款，經核算後
    第五期款已全額扣除，並主張抵銷部分，茲論述如下：
  ⒈上訴人主張：依兩造電子郵件內容，被上訴人同意最終將於1
    06年5月19日完成圖面設計，然被上訴人遲延完成「一樓所
    有公設」「二樓所有公設」「RF所有公設」之圖面共計47日
    ，其得請求違約金43萬7,100元云云，並提出電子郵件內容
    為憑（見原審卷第69至74頁）。被上訴人雖不爭執本件「一
    樓所有公設」、「二樓所有公設」、「RF所有公設」設計圖
    分別於106年5月22日、106年6月5日、106年6月6日完成乙節
    ，然辯稱兩造並未約定被上訴人提供「一樓所有公設」、「
    二樓所有公設」及「RF所有公設」設計圖完成之具體日期等
    語。觀諸系爭契約全文，兩造確未就前開項目之圖說被上訴
    人應完成之日期有何約定；再依上訴人所提電子郵件，被上
    訴人公司員工翁偉真雖曾於106年4月7日晚間6時27分傳送上
    開電子郵件予上訴人，內容為：「方小姐您好：修正內容如
    下：4/14榭吧檯1W、4/21一樓大廳櫃檯1W、5/10一樓所有公
    設2.5W、5/19二樓所有公設1.5W、5/26RF所有公設1W，若貴
    司仍然無法接受，我們商量的結果大概也只能整體再壓縮一
    週，但標單我可以想辦法提前執行，盡量提早發包。需向梁
    總抱歉，以所需圖面一個月多已經是壓縮過的時間，材料是
    同步進行，不影響圖面產出」等語（見原審卷第71頁），且
    該電子郵件內容經證人蕭博文於原審證稱：前開內容係被上
    訴人答應盡量幫上訴人趕出圖說，為可能完成之日期，而非
    兩造協議之圖說完成期日等語（見原審卷第160至161頁），
    況依郵件內容可知，被上訴人係因上訴人於106年4月7日雖
    同意就上訴人修正部分盡量配合趕工於上開期日提出，惟依
    該等郵件內容實無法看出被上訴人已同意或保證或以該等日
    期作為合意作為被上訴人提出圖面之完成日。是以，本件尚
    難僅憑前開電子郵件內容即認兩造就設計圖說完成期限已有
    合意。故上訴人主張被上訴人此部分設計圖說完成遲延，依
    系爭契約第12條約定以每逾1 日按契約該階段之設計酬金總
    額扣罰千分之一違約金之約定，得向被上訴人請求違約金43
    萬7,100元，並主張抵銷云云，自屬無據。 
  ⒉上訴人主張：被上訴人未完成「旅館」部分之公共空間室內
    設計項目，應扣款120萬4,350元；被上訴人未完成「工程監
    理階段－公共空間室內設計」中關於「旅館」部分之公共空
    間室內項目，此部分應扣設計費43萬0,125元云云。惟上訴
    人並未委託被上訴人為「旅館」之「公共空間室內設計」，
    已認定如前，是上訴人此部分扣款之抗辯並非可採，其據此
    主張抵銷，亦非有理。 
  ⒊又上訴人主張被上訴人未履行完成「旅館」部分之使用執照
    申請配合事宜，應扣罰違約金共124萬6,200元云云。然系爭
    契約所約定者僅係「住宅」新建工程之設計事宜，被上訴人
    自無需就「旅館」部分協助申辦使用執照，況被上訴人業已
    合法終止系爭契約，即無再為配合申辦使用執照之義務，是
    上訴人以被上訴人未配合申請「旅館」之使用執照，以系爭
    契約第12條約定扣款124萬6,200元云云，洵非有據。
　⒋至上訴人主張：依系爭契約第2.1.1條約定，被上訴人應配合
    工作進度表完成本約應辦事項，故被上訴人應於101年12月3
    1日前為上訴人取得建照，然被上訴人遲至102年12月3日始
    取得建照而遲延337日，上訴人自得依約扣罰155萬元(計算
    式：775萬×1/1000×337日＝261萬1750元，惟該261萬1,750元
    已逾「請照階段」酬金之20%，僅以「請照階段」酬金之20%
    ，即155萬元扣罰)，並與被上訴人本件請求為抵銷云云，雖
    提出系爭契約附件三即「登瑞桃園八德市福興段日工作進度
    表（草案101.3.1）」及建照為憑（見原審卷第9、32頁、第
    127頁）。惟查：　
  ⑴依兩造所簽立系爭契約就被上訴人所受委託者自始即為「住宅新建工程」，惟上訴人於簽約後曾先後考慮改為「酒店式公寓」、「月子中心」，最後於101年11月才定調為1棟住宅、1棟旅館等情，業如前述，故本件未能依簽立系爭契約時預定之進度表草案於101年12月31日取得建照，難認有何可歸責於被上訴人之情事。況依系爭契約附件一所載，於請照階段即申請建照執照之前，尚有方案規劃階段及設計發展階段（見原審卷第20頁），又依系爭契約第2.3條「方案規劃階段」2.3.1、2.3.6之約定、第2.4條「50％設計發展階段」2.4.1、2.4.6之約定、第2.5條「100％設計發展階段」2.5.1、2.5.6之約定，均約定被上訴人收到上訴人該等階段之書面確認後，始開始進行此階段設計工作，且需得到上訴人之書面確認後，始得進行下一階段工作（見原審卷第10至11頁）。另證人蕭博文於原審證稱：本件要業主即上訴人簽認後才會進行下一階段，只要業主簽認一旦再有變更的話，就會有變更設計的費用產生，本件上訴人並未有任何簽認，只有最後一次上訴人告知要在一個月內還是3個禮拜內把所有施工的圖畫完，時間其實是太短了，但被上訴人還是有答應盡量趕，依上訴人緊急程度配合出圖，只有那一次上訴人有這樣要求等語（見原審卷第160頁），是以，上訴人對於委任被上訴人所設計之工程內容，於簽約後始為變更，亦未於各階段提供書面確認（以進行後續之設計工作）。
　⑵衡諸前述各情，堪認被上訴人主張兩造因前述上訴人變更工
    程內容為旅館等問題，於系爭工程過程中，已無從依據系爭
    進度表草案所定之日期取得建照等語，應屬可採。是上訴人
    徒以系爭進度表草案原預定101年12月31日取得建照，然被
    上訴人逾前述日期取得，即謂被上訴人應依約給付前述逾期
    罰款云云，並無足取。從而，上訴人援此抗辯被上訴人遲延
    取得建照，亦應扣罰155萬元，而得以之與本件債權主張抵
    銷云云，亦屬無據。 　
　㈤按給付有確定期限者，債務人自期限屆滿時起，負遲延責任
    。遲延之債務，以支付金錢為標的者，債權人得請求依法定
    利率計算之遲延利息；應付利息之債務，其利率未經約定，
    亦無法律可據者，週年利率為百分之5 ，民法第229條第1項
    、第233條第1 項前段、第203條分別定有明文。查被上訴人
    於106年11月檢據請領第五期款310萬6,525元，依系爭契約
    附件二服務費用及酬金給付辦法第3條第7項約定：上訴人應
    在被上訴人請款後1個月內付款，而上訴人亦不否認已收受1
    1月之第五期款之請款申請（見原審卷第31頁、第210頁），
    是就第五期款310萬6,525元部分，上訴人自106年12月1日起
    負遲延責任。另被上訴人請求上訴人給付系爭尾款374萬6,5
    25元自起訴狀繕本送達翌日起加付法定遲延利息，洵屬有據
    。查本件起訴狀繕本係於107年11月19日送達上訴人，此有
    有送達證書可稽（見原審卷第76頁），則被上訴人請求上訴
    人給付374萬6,525元系爭尾款自107 年11月20日起之法定遲
    延利息，亦屬有據。
六、綜上所述，被上訴人依系爭契約附件二服務費用及酬金給付
    辦法第1條、第3條，第二次補充協議第2條之約定及民法第5
    48條第2項之規定，請求上訴人給付685萬3,050元，及其中3
    10萬6,525元自106年12月1日起，其餘374萬6,525元自107 
    年11月20日起，均至清償日止，按週年利率5%計算之利息，
    為有理由，應予准許。從而原審就上開應准許部分，判命被
    上訴人應給付566萬0,533元本息，並分別諭知兩造供擔保後
    ，得准免假執行，核無不當，上訴人之上訴意旨指摘原判決
    此部分不當，求予廢棄改判，為無理由，應駁回其上訴。又
    被上訴人提起附帶上訴，請求上訴人應再給付被上訴人119
    萬2,517元（6,853,050－5,660,533＝1,192,517）及自107年1
    1月20日起至清償日止，按週年利率5%計算之利息，為有理
    由，應予准許，原審就此部分為被上訴人敗訴判決，自有違
    誤，應由本院將原判決此部分廢棄改判如主文第三項所示。
    又本判決所命給付部分，兩造均陳明願供擔保請求宣告准免
    假執行，經核均無不合，爰分別酌定相當擔保金額准許之。
七、本件事證已臻明確，兩造其餘之攻擊或防禦方法及所用之證
    據，經本院斟酌後，認為均不足以影響本判決之結果，爰不
    逐一論列，附此敘明。
八、據上論結，本件上訴人之上訴為無理由，被上訴人之附帶上
    訴為有理由，判決如主文。
中　　華　　民　　國　　109 　年　　11　　月　　17　　日
                  民事第十七庭  
                      審判長法  官  黃雯惠
                            法  官  華奕超
                            法  官  林佑珊
附表一（見原審卷第37頁）
項目 數額 說明 合約面積（坪） 8329  維持原酬金之面積（坪） 8745.45 ＝8329×（1＋5%） 超額面積（坪） 17.14 ＝8762.59－8745.45 與合約價款之差額（元） 65,245 ＝77686×4.9%×17.14 第五期款差額（元）（總價10%） 6,525  
正本係照原本作成。
如不服本判決，應於收受送達後20日內向本院提出上訴書狀，其
未表明上訴理由者，應於提出上訴後20日內向本院補提理由書狀
（均須按他造當事人之人數附繕本）上訴時應提出委任律師或具
有律師資格之人之委任狀；委任有律師資格者，另應附具律師資
格證書及釋明委任人與受任人有民事訴訟法第466 條之1第1項但
書或第2項（詳附註）所定關係之釋明文書影本。如委任律師提
起上訴者，應一併繳納上訴審裁判費。
中　　華　　民　　國　　109 　年　　11　　月　　18　　日

  　　　　　　　　　　　　　書記官  戴伯勳
附註：
民事訴訟法第466條之1（第1項、第2項）：
對於第二審判決上訴，上訴人應委任律師為訴訟代理人。但上訴
人或其法定代理人具有律師資格者，不在此限。
上訴人之配偶、三親等內之血親、二親等內之姻親，或上訴人為
法人、中央或地方機關時，其所屬專任人員具有律師資格並經法
院認為適當者，亦得為第三審訴訟代理人。